ACORDAO-COMPLETO-2525966

ACÓRDÃO 1914/2022 ATA 12/2022 - SEGUNDA CÂMARA

VISTOS, relatados e discutidos estes autos em que se analisa ato de concessão de aposentadoria deferida a ex-servidora do Departamento Nacional de Infraestrutura de Transportes.   
ACORDAM os Ministros do Tribunal de Contas da União, reunidos em Sessão da 2ª Câmara, ante as razões expostas pelo Relator, e com fulcro nos incisos III e IX do art. 71 da Constituição Federal e nos arts. 1º, inciso V, e 39, inciso II, da Lei 8.443/1992, c/c o art. 259, inciso II, do Regimento Interno/TCU, em:
9.1. considerar ilegal a concessão da aposentadoria em favor da Sra. Eliete Hilda de Campos, negando registro ao correspondente ato; 
9.2. dispensar o ressarcimento das quantias indevidamente recebidas de boa-fé pela interessada, consoante o disposto no Enunciado 106 da Súmula da Jurisprudência do TCU;
9.3. determinar ao Departamento Nacional de Infraestrutura de Transportes, no prazo de 15 (quinze) dias a contar da ciência desta Deliberação, que:
9.3.1. abstenha-se de realizar pagamentos decorrentes do ato ora impugnado, sujeitando-se
a autoridade administrativa omissa à responsabilidade solidária, nos termos do art. 262, caput, do Regimento Interno/TCU;
9.3.2. dê ciência do inteiro teor desta Deliberação à interessada, alertando-a de que o efeito suspensivo proveniente da interposição de possíveis recursos perante o TCU não a exime da devolução dos valores percebidos indevidamente após a notificação, caso os recursos não sejam providos, encaminhando, no prazo de 30 (trinta) dias, comprovante da referida ciência a este Tribunal; e
9.3.3. emita novo ato de concessão de aposentadoria em favor da Sra. Eliete Hilda de Campos e promova seu cadastro no sistema e-Pessoal, livre da irregularidade verificada, sendo submetido a este Tribunal, nos termos da IN/TCU 78/2018.

Concessão de aposentadoria deferida a ex-servidor do Departamento Nacional de Infraestrutura de Transportes.

Segunda Câmara

Departamento Nacional de Infraestrutura de Transportes - DNIT.

3. Interessada: Eliete Hilda de Campos (XXX.745.971-XX).

13.1. Ministros presentes: Bruno Dantas (Presidente), Augusto Nardes e Antonio Anastasia.
13.2. Ministro-Substituto convocado: Marcos Bemquerer Costa (Relator).

MARCOS BEMQUERER

Adoto como Relatório, com os pertinentes ajustes de forma, excerto da instrução da Secretaria de Fiscalização de Integridade de Atos e Pagamentos de Pessoal e de Benefícios Sociais - Sefip, por meio da qual a concessão de aposentadoria objeto destes autos foi analisada e cujo encaminhamento contou com a anuência do Procurador Marinus Eduardo De Vries Marsico (peças 5/7) : 
"Exame das Constatações
Ato: 71873/2020 - Inicial - Interessada: ELIETE HILDA DE CAMPOS
9.1 Parecer do Controle Interno: considerar o ato Legal.
9.2 Constatações e análises: 
9.2.1 Houve o registro de pelo menos uma rubrica com 'Denominação para análise pelo TCU = Decisão judicial (10289 - DECISAO JUDICIAL N TRAN JUG AP (Decisão judicial - Outros) - R$ 367,77) '.
Justificativa do Gestor de Pessoal: Não há. Verificação efetuada no âmbito do TCU.
Análise do Controle Interno:  Não há. Verificação efetuada no âmbito do TCU.
Análise da Equipe Técnica: Ilegal.
O art. 28, III, da Lei 8.460/1992 extinguiu o pagamento da GDAR. No entanto, deve-se respeitar o princípio da irredutibilidade remuneratória e promover a absorção do valor por aumentos posteriores.
9.2.2 Houve o registro de pelo menos uma rubrica com 'Denominação para análise pelo TCU = Vantagem de caráter pessoal (82107 - VPNI ART.62-A LEI 8112/90 - AP (Vantagem de caráter pessoal - VPNI art. 62-A Lei 8.112/90) - R$ 113,16) '.
Justificativa do Gestor de Pessoal: Não há. Verificação efetuada no âmbito do TCU.
Análise do Controle Interno:  Não há. Verificação efetuada no âmbito do TCU.
Análise da Equipe Técnica: Legal.
A concessão da vantagem de quintos ou décimos está em consonância com a jurisprudência deste Tribunal e os critérios das Leis 8.911/1994 e 9.624/1998 (os períodos anteriores a 8/4/1998 são suficientes para a incorporação da vantagem de quintos) .
9.3 O quadro resumo de ocorrências e, quando for o caso, o detalhamento da norma legal e da jurisprudência para as inconsistências acima elencadas encontra-se no anexo II dessa instrução. 
 (...) 
CONCLUSÃO
A abrangência e a profundidade das verificações levadas a efeito fundamentam convicção de que o ato 71873/2020 pode ser apreciado pela ilegalidade, em razão das irregularidades apontadas no item Exame das Constatações desta instrução, que representam afronta à legislação e à jurisprudência de referência.
PROPOSTA DE ENCAMINHAMENTO
Ante o exposto, com fundamento no art. 71, inciso III, da Constituição Federal, no art. 1º, inciso V, e art. 39, incisos I e II, da Lei 8.443/1992, no art. 260 do Regimento Interno/TCU, propõe-se: 
9.4 considerar ILEGAL e recusar registro do ato inicial de Aposentadoria de ELIETE HILDA DE CAMPOS do quadro de pessoal do órgão/entidade Departamento Nacional de Infraestrutura de Transportes, com base nos arts. 71, inciso III, da Constituição Federal, 1º, inciso V, e 39, inciso II, da Lei 8.443/1992 e 260, § 1º, do Regimento Interno/TCU;
9.5 com fulcro no art. 262, caput, do Regimento Interno/TCU, determinar ao Departamento Nacional de Infraestrutura de Transportes que: 
9.5.1 dispense a devolução dos valores indevidamente recebidos de boa-fé até a data da ciência do Departamento Nacional de Infraestrutura de Transportes, do acórdão que vier a ser proferido, com base no Enunciado 106 da Súmula da Jurisprudência do TCU;
9.5.2 dê ciência, no prazo de quinze dias, contados da notificação, do inteiro teor desta deliberação à interessada, alertando-a de que o efeito suspensivo proveniente da interposição de eventuais recursos junto ao TCU não a exime da devolução dos valores percebidos indevidamente, caso o recurso não seja provido;
9.5.3 emita novo ato, livre da irregularidade ora apontada, em substituição ao ato de Aposentadoria de ELIETE HILDA DE CAMPOS, submetendo-o à nova apreciação por este Tribunal, na forma do artigo 260, caput, também do Regimento Interno/TCU; 
9.5.4 faça cessar todo e qualquer pagamento relativo ao ato impugnado de ELIETE HILDA DE CAMPOS, no prazo máximo de quinze dias, contados da ciência da decisão deste Tribunal, sob pena de ressarcimento das quantias pagas após essa data pelo responsável;
9.5.5 informe o teor do acórdão que vier a ser prolatado, encaminhando ao TCU, no prazo de trinta dias, comprovante da data de ciência pelo interessado, nos termos do art. 4º, § 3º, da Resolução TCU 170/2004."
É o Relatório.

não há.

Procurador Marinus Eduardo De Vries Marsico.

PESSOAL. APOSENTADORIA. PAGAMENTO DE RUBRICA JUDICIAL REFERENTE À GRATIFICAÇÃO DE DESEMPENHO DE ATIVIDADES RODOVIÁRIAS - GDAR, EXTINTA POR LEI EM 1992, E QUE NÃO FOI DEVIDAMENTE ABSORVIDA PELAS NOVAS ESTRUTURAS REMUNERATÓRIAS DA CARREIRA. ILEGALIDADE DO ATO. RECUSA DO CORRESPONDENTE REGISTRO. DETERMINAÇÃO.

APOSENTADORIA (APOS)

Secretaria de Fiscalização de Integridade de Atos e Pagamentos de Pessoal e de Benefícios Sociais - Sefip.

Em exame o ato inicial da concessão de aposentadoria em benefício da Sra. Eliete Hilda de Campos, ex-servidora do Departamento Nacional de Infraestrutura de Transportes - DNIT.    
2.		Submetidos o ato a críticas automatizadas, a Secretaria de Fiscalização de Integridade de Atos e Pagamentos de Pessoal e de Benefícios Sociais - Sefip detectou a existência de rubrica judicial referente à Gratificação de Desempenho de Atividades Rodoviárias - GDAR, extinta pelo art. 28, inciso III, da Lei 8.460/1992 e sem a devida absorção pelos novos planos de cargos e salários.
3.		Em vista dessa inconsistência, o parecer exarado nos autos pela unidade especializada é no sentido da: i) ilegalidade da concessão de aposentadoria em foco, com a negativa de registro do correspondente ato; ii) dispensa da devolução dos valores indevidamente recebidos de boa-fé pela interessada; e iii) determinação ao órgão jurisdicionado para que emita novo ato livre da irregularidade mencionada.  
4.		O Parquet especializado, representado pelo Procurador Marinus Eduardo De Vries Marsico, concorda com o encaminhamento da Sefip.
5. 		A GDAR foi convertida em Vantagem Pessoal Nominalmente Identificada - VPNI a partir de setembro de 2004, nos termos da Medida Provisória 210/2004. O Dnit, por meio da Mensagem-Siape 554.726, de 25/2/2014, comunicou a absorção das VPNI nos proventos/remunerações dos seus servidores, a contar da folha de pagamento do mês de fevereiro de 2014.
6.		Irresignada com essa situação fático-jurídica, a Associação dos Servidores Federais em Transportes (ASDNER) impetrou o Mandado de Segurança Coletivo 18381-85.2014.4.01.3400, que tramitou na 6ª Vara Federal da Seção Judiciária do Distrito Federal, com objetivo de: a) suspender os efeitos da Mensagem-Siape 554726/2014; b) restabelecer os pagamentos das VPNI absorvidas; e c) impedir os descontos para fins de reposição ao erário, determinado pela Mensagem precitada.
7.		Inicialmente, a agremiação logrou êxito parcial no pedido liminar, em que foi concedida a ordem referente à alínea 'c' do item precedente, ou seja, aquele juízo somente obstou o desconto de valores para recomposição dos cofres federais. Em 3/9/2014, o writ fora apreciado no mérito, mediante julgado que confirmou a tutela de urgência antes conferida à associação impetrante, conforme a parte dispositiva da sentença assim vazada:
"Diante do exposto, ratificando o deferimento parcial do pedido liminar, CONCEDO PARCIALMENTE A SEGURANÇA para determinar à autoridade coatora que não proceda aos descontos determinados pela Mensagem n° 554726, a título de reposição ao Erário, dos valores decorrentes de VPNIs recebidas pelos filiados da Impetrante."
8. 		Compulsando o sítio do Tribunal Regional Federal da 1ª Região, verifico que contra a sentença indicada no item acima foi interposta apelação, cuja análise ainda está pendente de julgamento naquele Tribunal (<https://processual.trf1.jus.br/consultaProcessual/processo.php, acesso em 4/4/2022) .
9.		Como se percebe, além de a GDAR já se encontrar extinta na legislação remuneratória de referência, no caso concreto não há embasamento algum para a manutenção da gratificação em favor da Sra. Eliete Hilda de Campos, uma vez que não houve determinação judicial para o reestabelecimento da vantagem ou para a permanência das quantias que vinham sendo pagas, somente foram vedados, repisa-se, os descontos impostos pela Mensagem-Siape 554726/2014. Em consequência, a rubrica deve ser excluída dos proventos da beneficiária. Com a mesma exegese, cito, entre outros, os Acórdãos 1.153/2022 (rel. min. Jorge Oliveira) e 516/2019 (rel. min. Bruno Dantas) , ambos da 1ª Câmara, e 3.550/2020 - 2ª Câmara (rel. min. Raimundo Carreiro) .
10.	Nessa ordem de ideias, acolho a proposta de encaminhamento da unidade técnica na linha da ilegalidade da concessão e da negativa de registro do ato, aplicando-se a orientação fixada no verbete 106 da Súmula de Jurisprudência/TCU às parcelas indevidamente recebidas pela interessada.
11.	Outrossim, de conformidade com o art. 262 do Regimento Interno/TCU, importa determinar à entidade de origem que faça cessar os pagamentos decorrentes do ato, sob pena de responsabilidade solidária da autoridade administrativa omissa.
12.	Deve-se igualmente determinar à autarquia que comunique a beneficiária sobre a deliberação do Tribunal, alertando-a de que o efeito suspensivo proveniente da interposição de eventuais recursos não a exime da devolução dos valores percebidos indevidamente após a notificação,
caso esses não sejam providos. Após, devem ser remetidos ao Tribunal documentos comprobatórios de
que a inativa foi cientificada da deliberação desta Corte.
13.	Por fim, esclareço que o ato em questão deu entrada nesta Corte de Contas em 2020, não se
aplicando a sistemática definida pelo Plenário, mediante o Acórdão 122/2021 (rel. min. Walton Alencar Rodrigues) , na linha de observar o Recurso Extraordinário 636.553, em que foi fixado prazo de cinco anos para que o TCU registre os atos de concessão inicial de aposentadoria, reforma ou pensão, após o qual serão considerados "tacitamente registrados", podendo posteriormente o ato que contenha alguma ilegalidade ser submetido ao procedimento de revisão de ofício, com base no art. 54 da Lei 9.784/1999 c/c o art. 260, § 2º, do Regimento Interno/TCU.
		Ante o exposto, acolho os pareceres da Sefip e do Ministério Público junto ao TCU, e voto por que seja adotada a deliberação que ora submeto a este Colegiado.
TCU, Sala das Sessões, em 26 de abril de 2022.
MARCOS BEMQUERER COSTA
Relator